【裁判字號】    95,判,1116
【裁判日期】    950720
【裁判案由】    請求退稅
【裁判全文】
最  高  行  政  法  院  判  決
                                     95年度判字第01116號
上  訴  人  甲○○○
被 上訴 人  財政部臺灣省北區國稅局
代  表  人  許虞哲        送達處所同上
上列當事人間因請求退稅事件，上訴人對於中華民國94年1月7日
臺北高等行政法院92年度訴字第4503號判決，提起上訴，本院判
決如下：
    主  文
上訴駁回。
上訴審訴訟費用由上訴人負擔。
    理  由
壹、本件上訴人主張：遺產及贈與稅法第41條係規定不動產移轉
    登記所須之各種證明書之核發，該條所稱之遺產稅係指移轉
    登記之該筆遺產而言，並非指遺產之全部，此觀之未繼承登
    記不動產辦理強制執行聯繫辦法（下稱聯繫辦法）第4條規
    定，債權人代申繳之遺產稅款，係就其聲請強制執行之不動
    產所占全部遺產總額之比率計算之，而非代繳全部遺產稅可
    知。又符合遺產及贈與稅法第17條規定之遺產，其價值既應
    自遺產總額中扣除免徵遺產稅，就該遺產而言，既免徵遺產
    稅，即與同法第41條第1項所稱無應繳遺產稅之情形無異，
    稽徵機關即應據以核定無應繳遺產稅發給核定免稅證明書。
    本件上訴人係訴外人王豐泰之債權人，於取得臺灣板橋地方
    法院民國（下同）85年度促字第12491號支付命令之執行名
    義後，向臺灣士林地方法院聲請就王豐泰遺產之臺北縣八里
    鄉○○○段○道坑口小段1124之3地號農地（下稱系爭農地
    ）為強制執行。系爭農地符合遺產及贈與稅法第17條之規定
    ，其價值應自遺產總額中扣除免徵遺產稅，即屬同法第41條
    第1項規定所稱無應繳遺產稅，稽徵機關即應據以核定無應
    繳遺產稅，發給核定免稅證明書。又系爭農地之價值既應自
    遺產總額中扣除免徵遺產稅，與聯繫辦法第4條之代申繳遺
    產稅係指其聲請強制執行之不動產需繳遺產稅之情形不同，
    若免徵遺產稅之不動產聲請強制執行援引該法條規定代申繳
    遺產稅，顯然違背遺產及贈與稅法第17條規定。易言之，聯
    繫辦法第4條規定債權人應代申繳聲請強制執行不動產之遺
    產稅，其適用範圍應將符合遺產及贈與稅法第17條規定之不
    動產（遺產）除外，始無命令（聯繫辦法）牴觸法律（遺產
    及贈與稅法）之情形，而原判決對於符合遺產及贈與稅法第
    17條規定之系爭農地，為何無該法條免徵遺產稅之適用，未
    予明，其判決不無不備理由。再者，原判決以系爭農地顯
    非遺產及贈與稅法第41條所稱之「其經核定無應納稅款者，
    應發給核定免稅證明書」，而對上訴人上述主張不採，未
    明不採之理由，亦屬不備理由，且謂上訴人主張被上訴人應
    發給免稅證明於法無據，亦違背遺產及贈與稅法第17條、第
    41條第1項之規定。聯繫辦法第4條之規定不適用於符合遺產
    及贈與稅法第17條之不動產（遺產），本件系爭農地遺產稅
    之代繳，自屬適用法令錯誤，惟適用法令錯誤，錯在何造，
    於請求退還，並無影響，何況上訴人係遵照強制執行法院函
    副本而向被上訴人所屬三重稽徵所申辦代繳，亦非純屬上訴
    人之錯。系爭代繳稅款係屬聯繫辦法第4條規定由債權人代
    債務人繳納之遺產稅，並非債權人所應負擔之稅款，故系爭
    代繳稅款，對上訴人言，自屬溢繳之稅款。原判決援引聯繫
    辦法之規定而未詳審聯繫辦法第4條規定之適用範圍，遽認
    上訴人因適用法令錯誤請求退還系爭代繳稅款，為無可採，
    亦有判決適用法規不當及違背遺產及贈與稅法第17條之規定
    。且未就本件退稅為實體辯論，不無遺憾。綜上，上訴人溢
    繳系爭代繳稅款，自得據以請求退還，原判決駁回上訴人之
    訴，有判決不備理由及違背法令情形，爰請求原判決廢棄，
    訴願決定及原處分均撤銷，命被上訴人應退還上訴人新臺幣
    （下同）1,798,007元，並自繳款翌日起至退還日止之法定
    利息。
貳、被上訴人則以：按聯繫辦法第5條規定，債權人繳清核定遺
    產稅額者，稅捐稽徵機關應發給執行不動產之遺產稅繳清證
    明書及代繳證明書，其免稅者，應發給免稅證明書。所稱免
    稅係指無核定應納稅額，尚非指免稅土地，此觀稅捐稽徵法
    第41條第1項前段規定甚明，合先陳明。系爭農地價值4,998
    ,000元，非屬遺產及贈與稅法第16條所定不計入遺產總額之
    項目，惟係符合遺產及贈與稅法第17條第1項第6款規定之農
    業用地，免徵遺產稅，被上訴人所屬三重稽徵所於計算課稅
    遺產淨額時，已將該筆土地價值全額扣除，核定遺產總額為
    228,762,676元，應納稅額82,299,541元，是本件遺產稅屬
    核定有稅案件，依遺產及贈與稅法第41條、第42條規定，凡
    計入遺產總額之財產，納稅義務人均須於繳清遺產稅並取得
    繳清證明後，始得辦理產權移轉登記，系爭土地依遺產稅核
    定通知書所載，屬計入遺產總額之財產，自須完稅後始得辦
    理移轉登記，而債權人為強制執行該筆土地，需先取得繳清
    證明，憑向地政機關辦理繼承登記。本件上訴人依聯繫辦法
    申請代繳遺產稅，經被上訴人所屬三重稽徵所依該辦法第4
    條規定，就其聲請強制執行之不動產所占全部遺產總額之比
    率計算，上訴人應代繳本稅1,798,077元，並無違誤，本件
    並非免稅，亦無溢繳之情事。本件上訴人所提出之上訴理由
    ，難以認可原判決有違背法令之情形，則其所提上訴不合法
    等語，資為抗辯。
參、原審斟酌全辯論意旨及調查證據之結果，以：按遺產及贈與
    稅法第8條第1項規定：「遺產稅未繳清前，不得分割遺產、
    交付遺贈或辦理移轉登記。．．．但依第41條規定，於事前
    申請該管稽徵機關核准發給同意移轉證明書，或經稽徵機關
    核發免稅證明書、不計入遺產總額證明書或不計入贈與總額
    證明書者，不在此限。」第41條規定：「遺產稅或贈與稅納
    稅義務人繳清應納稅款、罰鍰及加徵之滯納金、利息後，主
    管稽徵機關應發給稅款繳清證明書；其經核定無應納稅款者
    ，應發給核定免稅證明書；其有特殊原因必須於繳清稅款前
    辦理產權移轉者，得提出確切納稅保證，申請該管主管稽徵
    機關核發同意移轉證明書。依第16條規定，不計入遺產總額
    之財產，或依第20條規定不計入贈與總額之財產，經納稅義
    務人之申請，稽徵機關應發給不計入遺產總額證明書，或不
    計入贈與總額證明書。」第42條規定：「地政機關及其他政
    府機關，或公私事業辦理遺產或贈與財產之產權移轉登記時
    ，應通知當事人檢附稽徵機關核發之稅款繳清證明書，或核
    定免稅證明書或不計入遺產總額證明書或不計入贈與總額證
    明書，或同意移轉證明書之副本；其不能繳附者，不得逕為
    移轉登記。」第16條規定：「左列各款不計入遺產總額：一
    遺贈人、受遺贈人或繼承人捐贈各級政府及公立教育、文化
    、公益慈善機關之財產。．．．」第17條第1項第6款規定：
    「左列各款，應自遺產總額中扣除，免徵遺產稅：．．．六
    、遺產中作農業使用之農業用地及其地上農作物，由繼承人
    或受遺贈人承受者，扣除其土地及地上農作物價值之全數。
    承受人自承受之日起5年內，未將該土地繼續作農業使用且
    未在有關機關所令期限內恢復作農業使用，或雖在有關機關
    所令期限內已恢復作農業使用而再有未作農業使用情事者，
    應追繳應納稅賦。但如因該承受人死亡、該承受土地被徵收
    或依法變更為非農業用地者，不在此限。」由以上規定可知
    ，遺產中作農業使用之農業用地，其由繼承人承受者，非係
    遺產及贈與稅法第16條所稱之不計入遺產總額得依同法第41
    條及第42條之規定得申請稽徵機關發給不計入遺產總額證明
    書者，而僅得依同法第17條第1項規定之自遺產總額中扣除
    ，免徵遺產稅；如擬就遺產中之該農業用地辦理移轉登記，
    須視遺產總額經減除同法第17條之各項扣除額及第18條之免
    稅額後之課稅遺產淨額而定，其經核定有應納稅款者，原則
    上納稅義務人應持主管稽徵機關發給之稅款繳清證明書辦理
    之，於有特殊原因必須於繳清稅款前辦理產權移轉者，則以
    提出納稅保證之方式，取得主管稽徵機關核發之同意移轉證
    明書辦理之；其經核定無應納稅款者，則得持主管稽徵機關
    發給之免稅證明書辦理之，其不能繳附上開證明書者，地政
    機關依法自不得逕為移轉登記。又按強制執行法第11條第1
    項至第3項規定：「供強制執行之財產權，其取得、設定、
    喪失或變更，依法應登記者，為強制執行時，執行法院應即
    通知該管登記機關登記其事由。前項通知，執行法院得依債
    權人之聲請，交債權人逕行持送登記機關登記。債務人因繼
    承、強制執行、徵收或法院之判決，於登記前已取得不動產
    物權者，執行法院得因債權人之聲請，以債務人費用，通知
    登記機關登記為債務人所有後而為執行。」為與前揭遺產及
    贈與稅法之規定相配合，司法院與行政院乃會銜訂定發布未
    繼承登記不動產辦理強制執行聯繫辦法，其第1條規定：「
    未辦理繼承登記之不動產，執行法院因債權人之聲請，依強
    制執行法第11條第3項或第4項規定，以債務人費用，通知地
    政機關登記為債務人所有時，得依同法第28條第2項規定准
    債權人代債務人申繳遺產稅及登記規費。」第4條規定：「
    債權人依第1條向稅捐稽徵機關申繳遺產稅者，其應代繳之
    遺產稅額，得就其聲請強制執行之不動產所占全部遺產總額
    之比率計算之。」第5條規定：「債權人繳清核定遺產稅額
    者，稅捐稽徵機關應發給執行不動產之遺產稅繳清證明書及
    代繳證明書，其免稅者，應發給免稅證明書。」第6條規定
    ：「債權人取得遺產稅繳清證明書或取得免稅證明書後，除
    應以影本報請執行法院存案外，並應檢同左列文件，送請地
    政機關辦理繼承登記。一法院通知副本。二遺產稅繳清證明
    書或免稅證明書。」核上開規定係在避免使債權人不致因遺
    產稅遲未全數繳清之情況下，遭受無法續行強制執行之不利
    益，其與憲法或法律均未牴觸，上訴人主張依憲法第172條
    應屬無效，殊有誤會，先予明。本件兩造不爭執上訴人係
    王豐泰之債權人，上訴人業已取得執行名義向台灣士林地方
    法院聲請就王豐泰遺產中之系爭農地強制執行，系爭農地價
    值4,998,000元，被上訴人於計算課稅遺產淨額時，已將系
    爭農地價值全額扣除，核定遺產總額為228,762,676元，應
    納稅額82,299,541元等情，並有臺灣板橋地方法院支付命令
    及台灣士林地方法院函附於原處分卷、土地登記簿謄本及遺
    產稅核定通知書附於本院卷可稽，堪認為真實，依前開之說
    明，上開遺產稅事件自顯非遺產及贈與稅法第41條所稱之「
    其經核定無應納稅款者，應發給核定免稅證明書」，上訴人
    主張被上訴人應發給「免稅證明」於法無據。又上訴人繳納
    系爭稅款並取得遺產稅同意移轉證明書，既係其依前引聯繫
    辦法之相關規定向被上訴人申請核定比例代繳而來，且有上
    訴人申請書、85年度遺產稅繳款書及遺產稅同意移轉證明書
    附於原處分卷可按，則上訴人繳納系爭稅款並無稅捐稽徵法
    第28條所稱因適用法令錯誤而溢繳之情事。綜上所述，原處
    分就上訴人於92年4月14日所為退還溢繳稅款之申請，予以
    否准，認事用法並無違誤，訴願決定遞予維持，亦無不合。
    上訴人訴請撤銷並退還系爭稅款，為無理由，其利息之請求
    亦失所依附，乃判決駁回上訴人在原審之訴。
肆、本院查：（一）、按稅捐稽徵法第28條規定：「納稅義務人
    對於因適用法令錯誤或計算錯誤溢繳之稅款，得自繳納之日
    起5年內提出具體證明，申請退還．．．。」；又遺產及贈
    與稅法第8條規定：「遺產稅未繳清前，不得分割遺產、交
    付遺贈或辦理移轉登記。贈與稅未繳清前，不得辦理贈與移
    轉登記。但依第41條規定，於事前申請該管稽徵機關核准發
    給同意移轉證明書，或經稽徵機關核發免稅證明書、不計入
    遺產總額證明書或不計入贈與總額證明書者，不在此限。遺
    產中之不動產，債權人聲請強制執行時，法院應通知該管稽
    徵機關，迅依法定程序核定其稅額，並移送法院強制執行。
    」、同法第50條規定：「納稅義務人違反第8條之規定，於
    遺產稅未繳清前，分割遺產、交付遺贈或辦理移轉登記，或
    贈與稅未繳清前，辦理贈與移轉登記者，處1年以下有期徒
    刑。」、同法第41條第1項前段所規定：「遺產稅或贈與稅
    納稅義務人繳清應納稅額、罰鍰及加徵之滯納金、利息後，
    主管稽徵機關應發給稅款繳清證明書；其經核定無應納稅額
    者，應發給核定免稅證明書。」；另未繼承登記不動產辦理
    強制執行聯繫辦法第4條「債權人依第1條向稅捐稽徵機關申
    繳遺產稅者，其應代繳之遺產稅額，得就其聲請強制執行之
    不動產所占全部遺產總額之比率計算之。」；同辦法第5條
    規定：「債權人繳清核定遺產稅額者，稅捐稽徵機關應發給
    執行不動產之遺產稅繳清證明書及代繳證明書，其免稅者，
    應發給免稅證明書。」本件訴外人王豐泰於85年1月25日死
    亡，經被上訴人於88年9月16日日核定王豐泰遺產總額228,7
    62,676元，應納稅額合計82,299,541元，該遺產稅案尚在行
    政救濟中。上訴人係王豐泰之債權人，於取得臺灣板橋地方
    法院85年度促字第12491號支付命令之執行名義後，向臺灣
    士林地方法院聲請就王豐泰遺產之系爭農地為強制執行，並
    聲請辦理王豐泰之繼承人王玄雅等3人繼承之系爭農地所有
    權繼承登記，臺灣士林地方法院於89年1月27日以士院仁執
    富字第15020號函臺北縣淡水地政事務所辦理繼承登記並准
    上訴人代債務人申請繳納遺產稅及登記規費。上訴人爰於90
    年7月25日向被上訴人所屬三重稽徵所申請代繳系爭農地之
    遺產稅，被上訴人所屬三重稽徵所於90年8月2日以北區國稅
    三重徵字第90085832號函，核准就聲請強制執行之系爭農地
    價值4,998,000元所占遺產總額228,762,676元比率計算應代
    繳之遺產稅額為1,798,077元，上訴人旋於90年8月3日如數
    代繳。上訴人於92年4月14日以系爭農地係免繳遺產稅，原
    代繳遺產稅係適用法令錯誤為由，依稅捐稽徵法第28條之規
    定向被上訴人所屬三重稽徵所申請退還系爭代繳稅款。被上
    訴人所屬三重稽徵所以所請尚無稅捐稽徵法第28條規定之適
    用，於92年5月23日以北區國稅三重1字第0921017625號函復
    否准所請，上訴人不服，提起訴願，嗣經財政部訴願決定駁
    回，乃提起本件行政訴訟。原判決關於本件前開土地，係僅
    係得依遺產及贈與稅法第17條第1項第6款規定自遺產總額中
    扣除，免徵遺產稅；並非同法第16條所稱之不計入遺產總額
    得依同法第41條之規定得申請稽徵機關發給不計入遺產總額
    證明書；王豐泰遺產經核定之遺產稅應納稅額為82,299,541
    元，並非經核定無應納稅額者，自不得依同法第41條規定發
    給核定免稅證明書，本件不符合稅捐稽徵法第28條所規定退
    稅之法定要件，以及上訴人在原審之主張如何不足採等事項
    均已詳為論斷。（二）、遺產及贈與稅法為保全遺產稅款之
    繳納，乃訂定第8條明文規定，未繳清遺產稅款前，除非有
    依同法第41條規定，於事前申請該管稽徵機關核准發給同意
    移轉證明書，或經稽徵機關核發免稅證明書、不計入遺產總
    額證明書者外，原則上不得分割遺產、交付遺贈或辦理移轉
    登記。同法第17條第1項第6款所規定遺產中作農業使用之農
    業用地係得自遺產總額中扣除，免徵遺產稅，並非同法第16
    條所規定不計入遺產總額之財產，兩者事物本質上不同，自
    不容混淆，而比附援引。而未繼承登記不動產辦理強制執行
    聯繫辦法第4條「債權人依第1條向稅捐稽徵機關申繳遺產稅
    者，其應代繳之遺產稅額，得就其聲請強制執行之不動產所
    占全部遺產總額之比率計算之。」此係在遺產及贈與稅法第
    8條保全遺產稅款之繳納規定下，為避免執行債權人負擔全
    部遺產稅之代繳義務，與其僅強制執行遺產之部分不符合比
    例原則，未繼承登記不動產辦理強制執行聯繫辦法第4條乃
    規定債權人依第1條向稅捐稽徵機關申繳遺產稅者，其應代
    繳之遺產稅額，得就其聲請強制執行之不動產所占全部遺產
    總額之比率計算之，既能保全遺產稅之繳納，並符合比例原
    則。與遺產及贈與稅法第17條第1項第6款規定並不相牴觸。
    又遺產稅之計算，依遺產及贈與稅法第13條規定：「遺產稅
    按被繼承人死亡時，依本法規定計算之遺產總額，減除第17
    條規定之各項扣除額及第18條規定之免稅額後之課稅遺產淨
    額，依左列規定稅率課徵之：一、60萬元以下者，課徵2％
    。二、超過60萬元至150萬元者，就其超過額課徵4％。．．
    ．」，遺產稅之應納稅額，係整體計算之結果，並非指分別
    計算遺產各部分之應納稅額。（三）、綜上所述，原判決認
    原處分認事用法，尚無違誤，維持原處分及訴願決定，而駁
    回上訴人在原審之訴，其所適用之法規與該案應適用之現行
    法規並無違背，與解釋判例，亦無牴觸，並無所謂原判決有
    違背法令之情形；上訴人對於業經原判決詳予論述不採之事
    由再予爭執，核屬法律上見解之歧異，要難謂為原判決有違
    背法令之情形。本件上訴論旨，仍執前詞，指摘原判決違誤
    ，求予廢棄，難認有理由，應予駁回。
據上論結，本件上訴為無理由，爰依行政訴訟法第255條第1項、
第98條第3項前段，判決如主文。
中    華    民    國    95    年    7     月    20    日
                  第一庭審判長法  官  葉  振  權
                              法  官  陳  秀  美
                              法  官  劉  鑫  楨
                              法  官  梁  松  雄
                              法  官  劉  介  中
以  上  正  本  證  明  與  原  本  無  異
中    華    民    國    95    年    7     月    20    日
                              書記官  陳  盛  信


司法院資訊處製作；財團法人民間司法改革基金會備份。
